【裁判字號】    98,審重訴,1160
【裁判日期】    981215
【裁判案由】    清償借款
【裁判全文】
臺灣臺北地方法院民事判決          98年度審重訴字第1160號
    原      告  台中商業銀行股份有限公司
    法定代理人  丙○○
    訴訟代理人  甲○○
    被      告  維功電腦股份有限公司
  兼法定代理人  戊○○
    被      告  丁○○
                乙○○
上列當事人間清償借款事件，經本院於中華民國98年12月8日言
詞辯論終結，判決如下：
    主  文
被告應連帶給付原告新台幣貳仟捌佰壹拾陸萬玖仟玖佰壹拾壹元
，及自民國九十八年十月二十六日起至清償日止，按年息百分之
四點零四計算之利息，暨自民國九十八年十一月二十七日起至清
償日止，其逾期在六個月以內者，按上開利率百分之十，逾期超
過六個月部分，按上開利率百分之二十計算之違約金。
訴訟費用新台幣貳拾伍萬玖仟捌佰玖拾陸元由被告連帶負擔。
    事實及理由
甲、程序方面：
一、本件依兩造簽訂之約定書第16條約定，雙方合意以臺灣臺北
    地方法院為第一審管轄法院，故本院自有管轄權。又本件被
    告未於言詞辯論期日到場，核無民事訴訟法第386 條各款所
    列情形，爰依原告之聲請，由其一造辯論而為判決。
二、按訴狀送達後，原告不得將原訴變更或追加他訴，但擴張或
    減縮應受判決事項之聲明者，不在此限，民事訴訟法第255
    條第1項第3款定有明文。查本件原告於民國98 年10月8日起
    訴請求被告應連帶給付原告新台幣（下同）3,500 萬元，及
    自98年8月27日起至清償日止，按年息4.13%計算之利息，暨
    自98年9月28日起至清償日止，其逾期在6個月以內者，按上
    開利率10%，逾期超過6 個月部分，按上開利率20%計算之違
    約金（見本院卷第2頁）。嗣原告於98年12月2日減縮請求為
    被告應連帶給付原告28,169,911元，及自98年10月26日起至
    清償日止，按年息4.04%計算之利息，暨自98 年11月27日起
    至清償日止，其逾期在6個月以內者，按上開利率10%，逾期
    超過6個月部分，按上開利率20%計算之違約金（見本院卷第
    110頁），揆諸首揭規定，應予准許。
乙、實體方面：
一、原告起訴主張：被告維功電腦股份有限公司（下稱維功公司
    ）於97年8月12日邀同被告戊○○、丁○○、乙○○為連帶
    保證人，向原告辦理2,500萬元之授信額度，嗣於97年8月26
    日向原告申請撥付一般週轉金2,500萬元，動用期間自97年8
    月26日起至98年8月26日止，按中華郵政股份有限公司2年期
    定期儲金機動利率加碼年息3.005%機動計息，被告維功公司
    應按月計付利息，到期將借款本金一次還清，如遲延還本或
    付息時，除喪失期限利益，全部債務視同到期外，其本金自
    到期日起、利息自繳息日起，逾期在6 個月以內者，按上開
    利率10%，逾期超過6 個月部分，按上開利率20%計付違約金
    。被告維功公司另於97 年8月26日邀同被告戊○○、丁○○
    、乙○○為連帶保證人向原告借款1,000 萬元，約定借款期
    間自97年8月26日起至98年8月26日止，按中華郵政股份有限
    公司2年期定期儲金機動利率加碼年息3.005% 機動計息，被
    告維功公司應按月計付利息，到期將借款本金一次還清，如
    遲延還本或付息時，除喪失期限利益，全部債務視同到期外
    ，其本金自到期日起、利息自繳息日起，逾期在6 個月以內
    者，按上開利率10%，逾期超過6 個月部分，按上開利率20%
    計付違約金。詎被告維功公司於約定借款期間屆滿後並未依
    約還款，依約即喪失期限利益，債務視為全部到期，經原告
    於98 年11月16日將被告在原告之存款7,721,843元為抵銷後
    ，尚積欠28,169,911元本金、利息及違約金，屢經催討，未
    獲置理，為此提起本件訴訟。並聲明：如主文所示。
二、被告雖未於言詞辯論期日到場，惟據渠等歷次答辯狀意旨略
    以：被告維功公司於97 年8月26日邀同其餘被告為連帶保證
    人向原告借款3,500 萬元後，均按時繳付利息，詎原告於98
    年8月15日口頭告知將被告維功公司之授信額度由2,500萬元
    減縮為1,500 萬元，並要求被告維功公司清償2,500萬元後，
    始同意再借貸1,500 萬元，致被告維功公司財務調度困難及
    信用破產，原告緊縮銀根作法違反誠信原則，並有權利濫用
    ，業請行政院金融監督管理委員會銀行局協商處理，況本件
    違約金過高，應予酌減等語，資為抗辯。並聲明：原告之訴
    駁回。
三、原告主張被告維功公司邀同被告戊○○、丁○○、乙○○為
    連帶保證人，分別向原告借款2,500萬元及1,000萬元，約定
    借款期間均自97年8月26日起至98年8月26日止，到期一次清
    償，惟被告屆期後並未清償，經以被告在原告開設之存款為
    抵銷後，尚積欠如主文所示之本金、利息及違約金，業據其
    提出授信額度契約書、動用額度申請書、借據暨約定書及授
    信資料查詢單等影本為證，經核與其所述情節相符，堪信為
    真實。雖被告抗辯原告無故緊縮銀根違反誠信並有權利濫用
    ，且違約金過高云云，經查：
  (一)按民法第148條第1項係規定行使權利，不得以損害他人為主
    要目的，若當事人行使權利，雖足使他人喪失利益，而苟非
    以損害他人為主要目的，即不在該條所定範圍之內，故就合
    法行使權利所為之價值判斷，自無違背誠信原則可言。查被
    告維功公司邀被告戊○○、丁○○、乙○○為連帶保證人分
    別向原告借款2,500萬元及1,000萬元，約定借款期間均為自
    97年8月26日至98年8月26日，則被告在清償期屆滿前負有清
    償債務之義務，惟被告並未於期限屆滿後清償借款，此有授
    信資料查詢單在卷可參（見本院卷第10頁），則原告依約訴
    請被告連帶給付上開借款、利息及違約金，自屬權利之正當
    行使，難謂有何權利濫用或違反誠信原則等情事。是被告執
    此為抗辯，尚無可採。
  (二)又按約定之違約金額過高者，法院得減至相當之數額，為民
    法第252 條所明定，此規定乃係賦與法院得依兩造所提出之
    事證資料，斟酌社會經濟狀況並平衡兩造利益而為妥適裁量
    、判斷之權限，非謂法院須依職權蒐集、調查有關當事人約
    定之違約金額是否有過高之事實，而因此排除債務人就違約
    金過高之利己事實，依辯論主義所應負之主張及舉證責任。
    況違約金之約定，為當事人契約自由、私法自治原則之體現
    ，雙方於訂約時，既已盱衡自己履約之意願、經濟能力、對
    方違約時自己所受損害之程度等主、客觀因素，本諸自由意
    識及平等地位自主決定，除非債務人主張並舉證約定之違約
    金額過高而顯失公平，法院得基於法律之規定，審酌該約定
    金額是否確有過高情事及應予如何核減至相當數額，以實現
    社會正義外，當事人均應同受該違約金約定之拘束，法院亦
    應予以尊重，始符契約約定之本旨（最高法院93年度台上字
    第909 號判決意旨參照）。查本件兩筆借款利率均係依台灣
    郵政股份有限公司2 年期定期儲金機動利率加碼年息3.005%
    機動計息，而違約金則自逾期在6個月以內者，按上開利率1
    0%，逾期超過6個月部分，按上開利率20%計付違約金，此觀
    諸卷附授信額度契約書及借據約定書即明。而被告未依約清
    償上開借款，經原告以被告存款為抵銷後，目前利息為年息
    4.04%，則前6個月逾期違約金為年息0.404%，逾期超過6 個
    月部分則為年息0.808%，並無違常之處，況被告並未舉證證
    明本件違約金有何過高之處，自應受違約金條款之拘束，則
    被告空言抗辯酌減違約金，為無理由，應予駁回。
四、綜上所述，本件原告依消費借貸及連帶保證之法律關係，請
    求被告連帶給付如主文所示之本金、利息及違約金，洵屬正
    當，應予准許。至被告所為原告行使債權具有權利濫用及違
    反誠信原則並酌減違約金之抗辯，均無足採。
五、本件確定訴訟費用額為259,896元。
六、訴訟費用負擔之依據：民事訴訟法第85條第2項。
中    華    民    國    98    年    12    月    15    日
                        民事第六庭法官  傅中樂
以上正本係照原本作成。
如對本判決上訴，須於判決送達後20日內向本院提出上訴狀。
中    華    民    國    98    年    12    月    15    日
                                書記官  王文心

司法院資訊處製作；財團法人民間司法改革基金會備份。
